【裁判字號】    97,重上,567
【裁判日期】    980828
【裁判案由】    返還租賃物
【裁判全文】
臺灣高等法院民事判決                 97年度重上字第567號
上  訴  人  丙○○
            乙○○
共      同
訴訟代理人  曾威龍律師
            羅明宏律師
            簡坤山律師
上  訴  人  新羅東百貨有限公司
兼  法  定
代  理  人  甲○○
共      同
訴訟代理人  魏辰州律師
            林國泰律師
            張秉正律師
            張世柱律師
上  一  人
複代  理人  楊尚訓律師
上列當事人間返還租賃物事件，兩造對於中華民國97年9 月26日
臺灣宜蘭地方法院97年度羅訴字第6 號第一審判決各自提起上訴
，本院於98年8月4日言詞辯論終結，判決如下：
    主  文
原判決關於命(一)甲○○拆除地上物、返還土地暨地上物，(二)新羅
東百貨有限公司自地上物遷出部分，及上開部分假執行之宣告，
暨命甲○○、新羅東百貨有限公司負擔訴訟費用之裁判均廢棄。
前開廢棄部分，丙○○、乙○○在第一審之訴及假執行之聲請均
駁回。
丙○○、乙○○之上訴駁回。
第一審關於命甲○○、新羅東百貨有限公司負擔訴訟費用部分，
及第二審訴訟費用，由丙○○、乙○○負擔。
    事實及理由
一、上訴人丙○○、乙○○（以下合稱丙○○等2 人）主張：對
    造上訴人新羅東百貨有限公司（以下稱新羅東公司）之法定
    代理人即對造上訴人甲○○（以下稱甲○○）於民國94年8
    月21日向伊等承租坐落宜蘭縣羅東鎮○○段317、318、318
    之1、319、319之1、319之5地號等6 筆土地（以下合稱系爭
    土地），及其上宜蘭縣羅東鎮○○段174 建號及增建部分之
    建物出租，供新羅東公司營業使用。所承租之地上物即如原
    判決附圖1（以下稱附圖1）所示B1、C1、C2、D2、E1及原判
    決附圖2（以下稱附圖2 ）所示319A、319B1之地上物（面積
    分別為1183.05平方公尺、440.35平方公尺、33.01平方公尺
    、346.7平方公尺、166. 11平方公尺、450.41平方公尺、20
    0.42平方公尺（以下合稱系爭原地上物）。兩造並簽訂租賃
    契約書（以下稱系爭租約），約定租期自95年1月1日起至10
    2 年12月31日止，租金每月新臺幣（下同）38萬元。訂約後
    ，甲○○並交付12紙支票作為95年度之全年租金，並於95年
    間自行拆除部分建物，且增建如附圖1所示A、B2、C3、D3、
    D4、E2、F、附圖2所示319B2（面積分別為19.01平方公尺、
    2 92.52平方公尺、49.89平方公尺、24.96平方公尺、25.54
    平方公尺、15.19平方公尺、97.88平方公尺、163.65平方公
    尺）及編號1至2連線之鐵柵欄之地上物（以下合稱系爭增建
    地上物）。詎甲○○竟於95年7月24日以花蓮七支局第129號
    存證信函（以下稱第129 號存證信函）通知伊等租賃標的無
    法作商場使用，進而於同年8月1日終止系爭租約，是兩造間
    之租約已於該日終止。縱認系爭租約未因第129 號信函而終
    止，惟甲○○自96年1月份起未依約給付租金，伊等於96年3
    月5 日發函催告其清繳所積欠之租金，甲○○竟置之不理，
    其業已遲付租金2個月以上，伊等於97年2月14日向甲○○為
    終止租約之意思表示，並於97年9月4日、98年2月3日重申終
    止租約之意思，故系爭租約業已終止。甲○○迄今未將系爭
    增建之地上物拆除，亦未將系爭土地、系爭原地上物返還伊
    等，是伊等自得請求其拆除、返還及支付原租金3 倍之違約
    金，並請求新羅東公司自前開地上物遷出等情。爰依民法第
    767條之規定及系爭租約第7條第1項、第9條第3、4項之約定
    ，求為命(一)甲○○將系爭增建地上物拆除、返還系爭土地及
    系爭原地上物，(二)新羅東公司應自前開地上物遷出。(三)甲○
    ○應給付伊等716 萬元，及法定遲延利息，並自96年5月1日
    起至返還土地及地上物之日止，按月給付伊等114 萬元之判
    決。原審判命甲○○應將系爭增建地上物拆除，並將系爭土
    地、系爭原地上物返還丙○○等2 人，及新羅東公司應自前
    開地上物遷出，另駁回丙○○等2人其餘之訴。丙○○等2人
    就其敗訴部分聲明不服，提起上訴。上訴聲明：(一)原判決關
    於駁回丙○○等2人後開第2項之訴部分廢棄。(二)甲○○應給
    付丙○○等2人716萬元及起訴狀送達之翌日起迄清償日止，
    按年息5%計算之利息。並自96年5月1日起迄甲○○將系爭地
    上物拆除，並將系爭土地暨系爭原地上物返還丙○○等2 人
    之日止，按月應給付丙○○等2人114萬元。(三)願供擔保，請
    准宣告假執行（丙○○等2 人原請求新羅東公司返還地上物
    部分，業經撤回）。並就甲○○、新羅東公司（以下合稱甲
    ○○等2人）之上訴，於本院答辯聲明：上訴駁回。
二、甲○○等2人則以：第129號存證信函係因系爭租賃物無法作
    百貨商場使用，致新羅東公司遭宜蘭縣政府連續科處罰鍰，
    甲○○始發函要求丙○○等2人於95年7月31日前提出解決方
    案，並無終止租賃契約之意思，事後甲○○未再發函終止契
    約，並繼續使用租賃物及給付租金，丙○○等2 人亦繼續提
    示甲○○簽發之租金票據以收取租金，況丙○○2人於95年7
    月27日即已發函聲明反對終止租約，於96年3月5日亦再以羅
    東竹林郵局第8 號存證信函催告甲○○支付租金，足證系爭
    租約並未因第129 號存證信函而終止。縱認系爭租賃契約已
    於95年8月1日終止，嗣後甲○○仍繼續使用租賃物，丙○○
    等2 人亦繼續收取租金，則雙方因此已另成立不定期之新租
    約。又兩造於96年5 月29日透過訴外人曾泰源律師、鍾松茂
    、包漢銘律師及丙○○等2 人之父楊錦榮等人，就租金之支
    付方式達成協議，甲○○並依協議內容履行，迄今仍未中斷
    ，顯見甲○○無積欠租金之情事。縱認兩造就支付租金方式
    之未達成協議，然系爭租賃物無法作商場使用，丙○○等2
    人即未履行應交付合於所約定使用、收益之租賃物並於租賃
    關係存續中，保持其合於約定使用、收益之狀態之義務，應
    負債務不履行之損害賠償責任，甲○○自得行使同時履行抗
    辯之權利而中止給付租金，故丙○○等2 人不得積欠租金總
    額達2 月以上為由，終止雙方之租賃契約並請求返還租賃物
    等語，資為抗辯。並上訴聲明：(一)原判決命甲○○等2 人給
    付部分廢棄。(二)上開廢棄部分，丙○○等2 人於第一審之訴
    駁回。並就丙○○等2 人之上訴，於本院答辯聲明：(一)上訴
    駁回。(二)如受不利判決，願供擔保請准宣告假執行。
三、查甲○○於94年8月21日與丙○○等2人簽訂系爭租約，由丙
    ○○等2人將共有之系爭土地，及其上宜蘭縣羅東鎮○○段1
    74建號及增建部分之建物出租，供新羅東公司作為營業使用
    ，租期自95年1月1日起至102 年12月31日止，租金每月38萬
    元。所承租之系爭原地上物為附圖1所示B1、C1、C2、D2、E
    1及附圖2所示319A、319B1部分，面積分別為1183.05平方公
    尺、440.35平方公尺、33.01平方公尺、346.7平方公尺、16
    6.11平方公尺、450.41平方公尺、200.42平方公尺。訂約後
    甲○○並交付12紙支票作為95年度之全年租金，並於95年間
    拆除部分建物，增建如附圖1所示A、B2、C3、D3、D4、E2、
    F、附圖2所示319B2部分，面積分別為19.01平方公尺、292.
    52 平方公尺、49.89平方公尺、24.96平方公尺、25.54平方
    公尺、15.19平方公尺、97.88平方公尺、163.65平方公尺及
    編號1至2連線之鐵柵欄之地上物等事實，為兩造所不爭，復
    有租賃契約書、土地及建物登記謄本、地籍圖謄本附卷為證
    ，並經原審履勘現場，囑託宜蘭縣羅東地政事務所派員測量
    ，製有勘驗筆錄及複丈成果圖在卷可稽，堪信為真實。
四、丙○○等2人主張，甲○○已於95年7 月24日以第129號存證
    信函通知伊等於同年8月1日終止系爭租約，是系爭租約已於
    該日終止；且甲○○自96年1 月份起未依約給付租金，伊等
    於96年3月5日發函催告其清繳所積欠之租金未果，已於97年
    2 月14日向甲○○為終止租約之意思表示，並於97年9月4日
    、98年2月4日重申終止租約之意思，故系爭租約亦已終止，
    甲○○迄今仍占有使用系爭土地及前開地上物，伊等自得請
    求甲○○將系爭增建地上物拆除、返還系爭土地及系爭原地
    上物、支付原租金3 倍之違約金，及新羅東公司應自地上物
    遷出等情，為甲○○等2 人所否認，並以前揭情詞置辯。經
    查：
  (一)丙○○等2人固主張，甲○○於95年7 月24日以第129號存證
    信函通知伊等，於同年8月1日終止系爭租約，依系爭租約第
    8條第1項約定，甲○○得任意終止契約，是該租約已於同年
    8月1日終止云云，並提出甲○○不爭執真正之存證信函為證
    。惟按解釋意思表示，應探求當事人之真意，不得拘泥於所
    用之辭句，民法第98條定有明文。又解釋當事人所立書據之
    真意，以當時之事實及其他一切證據資料為其判斷之標準，
    不能拘泥字面或截取書據中一二語，任意推解致失真意（最
    高法院19年上字第28號判例意旨參照）。雖系爭租約第8條
    第1項約定，租期屆滿前承租人即甲○○得任意終止契約（
    見原審卷第8頁），然本件甲○○等2人於95年6月2日遭宜
    蘭縣政府以系爭不動產未經核准擅供大賣場使用，違反都市
    計畫法台灣省施行細則第18條第2、3項一般商業設施使用應
    經該府核准之規定為由，各處以罰鍰6 萬元一節，為兩造所
    不爭，並有處分書附卷可稽（見本院卷第71、73頁），而
    第129 號存證信函內容係謂：「…豈料竟遭宜蘭縣政府以違
    反都市計畫法第79條規定，處使用人新台幣12萬元整罰鍰並
    限期改善，…致本人嚴重損失新台幣4 千餘萬元，台端提供
    無法作商場使用之租賃標的訂立契約，顯有欺瞞詐騙行為。
    請台端於95年7 月31日前提出解決方案，否則自95年8月1日
    起，終止契約，本人所遭損失依法訴究。」等語（見原審卷
    第11、12頁），核其內容並非表示任意終止之意，而係認
    出租人丙○○等2 人提供之租賃標的物無法作商場使用，有
    詐欺行為，催告丙○○等2人於95年7月31日前提出解決方案
    ，否則將於同年8月1日起終止租約，亦即定期催告丙○○等
    2人於期限內提出改善方案，如丙○○等2人依催告內容提出
    改善方案，可為甲○○所接受，當無自同年8月1日起當然終
    止租約之理。是丙○○等2人隨即於同年7月27日以存證信函
    表示：「…空言指摘我方有欺瞞詐騙之行為，甚或揚言終止
    系爭租賃合約云云…查台端若經營不善、入不敷出，有意終
    止租賃關係，大可堂皇邀約我等或代理人協商誠信解決…除
    函邀台端協商解決彼此爭議外，聲明何違約終止租約之舉，
    我方概不接受…」等語（見原審卷第47-48 頁），則甲○
    ○是否接受丙○○等2 人所提以協商解決爭議，抑或認丙○
    ○等2 人仍有違約之舉，未於限期內提出改善方案而終止租
    約，均有考量之餘地，如為後者，自須再為終止契約之意思
    表示，始能發生終止之效力。否則無論丙○○等2 人是否有
    為協商之意思，系爭租約均自95年8月1日終止，顯有違甲○
    ○限期催告丙○○等2 人提出改善方案之意。是甲○○於收
    受丙○○等2 人上開存證信函後，並未再為終止租約之意思
    表示，復於95年9月1日委託林國泰律師寄發花蓮七支局第16
    0號存證信函予丙○○等2人代理人楊錦榮表示：「…請台端
    於95年9月8日前提出解決方案，進一步出面協商，免生爭訟
    …」等語（見本院卷第226頁）。丙○○等2人隨即以存證
    信函覆稱：「…敬請貴大律師轉知李君隨時與我等代理人方
    順旺君聯繫，俾便協商。」等語（見本院卷第227 頁），
    足認甲○○以第129號存證信函限期催告丙○○等2人提出改
    善方案後，丙○○等2人即於同年7月27日覆函表示反對終止
    契約，並提議協商解決爭議，甲○○同意雙方協商，並未再
    為終止租約之意思表示，自難認系爭租約已於自95年8月1日
    終止。
  (二)丙○○等2人次主張，縱認系爭租約未因第129號信函而終止
    ，惟甲○○自96年1月份起未依約給付租金，伊等於96年3月
    5 日發函催告其清繳所積欠之租金，甲○○竟置之不理，其
    業已遲付租金2個月以上，伊等於97年2月14日向甲○○為終
    止租約之意思表示，並於97年9月4日、98年2月4日重申終止
    租約之意思，故系爭租約業已終止云云。然查：
  1.按出租人應以合於所約定使用收益之租賃物交付承租人，民
    法第423 條定有明文，此乃出租人之主要義務，而與承租人
    租金之支付義務互有對價關係，出租人如不盡此義務，承租
    人自得行使其同時履行抗辯權。又法院於確定判決理由中，
    就訴訟標的以外當事人主張之重要爭點，本於當事人辯論之
    結果，已為判斷時，除有顯然違背法令之情形，或當事人已
    提出新訴訟資料，足以推翻原判斷之情形外，應解為在同一
    當事人就與該重要爭點有關所提起之他訴訟，法院及當事人
    對該重要爭點之法律關係，皆不得任作相反之判斷或主張，
    以符民事訴訟上之誠信原則。
  2.甲○○前主張，丙○○等2 人明知系爭土地及出租之建物不
    得作為大型賣場用途使用，卻隱匿上情及法令上之限制，致
    伊作大賣場使用，遭宜蘭縣政府科處罰鍰，受有損失等情，
    依民法第226條第1 項、第227條、第231條及第233條規定，
    起訴請求丙○○等2 人賠償伊遭罰鍰之損害，經臺灣宜蘭地
    方法院（以下稱宜蘭地院）96年度重訴字第7 號、本院97年
    度上易字第535號判決丙○○等2人依民法第227 條規定，應
    賠償甲○○罰鍰18萬元及法定遲延利息確定在案，業據本院
    調閱該確定案卷可稽，並為兩造所不爭。該案確定判決雖僅
    就甲○○對丙○○等2 人有不完全給付損害賠償請求權存在
    一節有既判力，惟對甲○○主張，丙○○等2 人為不完全給
    付之前提事實及重要爭點，如本於當事人辯論之結果，已為
    判斷時，依前述說明，除有顯然違背法令，或當事人已提出
    新訴訟資料，足以推翻該判斷外，兩造於本件對該重要爭點
    ，應不得任作相反之判斷或主張。查該確定判決認定：「按
    稱租賃者，謂當事人約定，一方以物租與他方使用收益，他
    方支付租金之契約，民法第421條第1項定有明文。又依同法
    第423 條之規定，出租人應以合於所約定使用收益之租賃物
    ，交付承租人，並應於租賃關係存續中，保持其合於約定使
    用、收益之狀態。兩造既約定系爭不動產係供大賣場使用，
    已如前述，上訴人（即丙○○等2 人）自有使系爭不動產合
    於供大賣場使用之義務，…本件上訴人應以合於所約定供大
    賣場之使用收益之租賃物，交付被上訴人，並應於租賃關係
    存續中，保持其合於約定使用、收益之狀態，卻遲未履行，
    則被上訴人依民法第22 7條債務不履行規定，請求上訴人賠
    償因此所受被罰鍰之損害18萬元及法定利息遲延，自屬有理
    。」等語（見本院卷第177頁背面、第178頁背面），故關於
    丙○○等2 人未提供合於租約所約定供大賣場之使用收益之
    租賃物，並保持其合於約定使用、收益之狀態而構成不完全
    給付之重要爭點，已於該確定之終局判決中理由中為判斷，
    丙○○等2 人並未舉出該確定判決有何顯然違背法令之情形
    ，及依何項新訴訟資料足以推翻前開判斷，本於民事訴訟法
    之誠信原則，自不得於本件訴訟中，再作相反之主張。丙○
    ○等2 人既未提供合於所約定使用收益之租賃物交付承租人
    甲○○，並保持其合於約定使用、收益之狀態，則甲○○為
    同時履行抗辯，自96年1 月起拒付租金，即屬有據。甲○○
    依法得為同時履行抗辯，即不構成遲延給付租金，丙○○等
    2人主張，於96年3月5日發函催告甲○○給付積欠之租金，
    自不生催告之效力。
  3.甲○○等2人復抗辯，甲○○與丙○○等2人嗣於96年5 月29
    日就系爭租約之租金給付方式達成協議一節，雖為丙○○等
    2人所否認。惟查：
  (1)證人曾泰源律師於本院證稱：「（請說明96年5 月29日協商
    租金如何給付方式？）當天早上甲○○因為假扣押的事情，
    找我要如何處理，我建議張秉正律師、林國泰律師、魏辰州
    律師晚上到我的咖啡館一起協商如何處理假扣押的事情。當
    天晚上他們八、九點就到我開的咖啡館來…，最後我們討論
    出大約的結論，因為訴訟還再進行，租金先給一半，另外一
    半能夠開票，我是本件契約最初的見證者，所以推我去跟楊
    錦榮談。…接著我就馬上打電話給楊錦榮先生，講的內容不
    是記得很清楚，但就是有表達希望他撤銷假扣押，甲○○還
    是願意給付租金給他，一半給現金，一半交給熟悉的律師保
    管，…楊先生在電話中回答說這件事情他要交給包律師來決
    定，他叫我跟包律師協商，就結束談話。我接著就在當場打
    電話給包律師，談的內容，就是甲○○希望把假扣押撤銷掉
    ，照原訂的租金一半一半，因為我們認為之前已經談過這樣
    的租金太高，為了取信楊先生，不是我們不願意給付租金，
    等訴訟結束後，我們就全部給他，如果我們勝訴，這租金就
    用抵銷的方式。租金是一半現金、一半支票交給他們宜蘭的
    律師保管。」、「（這通電話包律師有無確認同意租金給用
    一半現金，一半給律師保管的方式？）他認為這個建議ＯＫ
    ，但是還要跟楊先生討論，他本身不能作主。所以這通電話
    裡頭，還不能算有同意這樣的建議。」、「（電話講完之後
    呢？）電話講完之後，應該包律師有跟楊先生做溝通，在半
    個小時以內我又再打電話給楊錦榮先生，跟楊先生說，我跟
    包律師已經達成一半一半的方式幾付租金，楊錦榮電話裡頭
    表示同意這樣的協定，詳細內容怎麼表示，我已經忘記了，
    因為已經兩年多了，我確認他沒有反對用這樣給付租金的方
    式。」、「因為我打完電話給楊錦榮之後，有再一次打電話
    給包律師跟他確認，說確定我們現在用一半一半的方式幾付
    租金，一半現金，一半開票交給宜蘭律師保管。到最後我們
    的決議是另外一半支票交給林火炎律師，但是是包律師提議
    ，還是我提議的，我忘記了。我們做這樣的協議後，甲○○
    先生還不放心，叫我再打電話給楊錦榮先生，所以我在結束
    與包律師的電話之後，在當場打電話給楊錦榮先生，但是這
    通電話我是交給張秉正律師與楊錦榮先生做確認，這通電話
    很短，我在旁邊。」、「（張秉正律師與楊錦榮的對話內容
    是什麼？）張秉正律師跟楊錦榮說是不是就照剛剛講的這些
    條件，對方怎麼回答我不知道，然後就掛掉了。掛掉之後，
    大家就認為這個條件已經成立，確認以後，當晚大家就放心
    回去了。」等語（見本院卷第59-60 頁背面），核與其於
    原審證稱：「（96年5 月29日雙方是否曾經就租金給付作協
    調，有無此事？）在96年5 月29日當天上午，被告（即甲○
    ○）接到法院人員作假扣押，來問我要如何處理，後來被告
    就找了訴訟代理人林國泰律師、訴訟代理人張秉正律師、訴
    訟代理人魏辰州律師、證人徐東興及我到我所開設的咖啡館
    共同協商處理假扣押的事情，協商結果我們希望原告（即丙
    ○○等2 人）能夠撤銷假扣押，但是就租金部分我們希望能
    夠繼續繳交租金，以現金、另一半開支票給付，我們認為新
    羅東已經被縣政府裁罰，而且不能再增建，付三十八萬元的
    租金過高，而且讓原告放心，我們有要繼續繳交租金，不需
    要假扣押方式查封被告財產，…後來有找到楊錦榮先生，楊
    錦榮有同意以繳交一半租金及一半支票，但他還是希望可以
    問一下包律師，後來包律師有告知我他們同意，後來希望隔
    天有正式書面的訂立，當時就已經確認支付方式，後來為何
    變成由林火炎律師來收取一半支票，主要原因是我們當時原
    來是希望由包律師保管，但是包律師說他不方便，後來就建
    議由林火炎律師就近保管，包律師也沒有意見。」等語（見
    原審卷第129、130頁）相符。
  (2)另證人徐東興於原審證述：「（有無參與96年5 月29日兩造
    租金協調的事情？）我有參與。」、「（那次協調是如何進
    行？主要是要處理何事？）因為楊錦榮有去查封李先生的財
    產，因為楊錦榮要去催討租金，那天晚上有協調會，在場有
    被告三位律師、曾泰源律師及我、還有李先生。據我所知，
    協調之後李先生與楊錦榮約定以十九萬元現金、十九萬元的
    票據交給雙方信任律師，之後再看訴訟的結果再來處理。楊
    錦榮有參與協調，是在電話中協調，當時是曾泰源律師找不
    到楊錦榮，就透過鍾松茂先生來聯絡楊錦榮，曾泰源律師與
    楊錦榮就租金給付方式有談好，楊錦榮就說要跟包漢銘律師
    確認，曾泰源律師也打電話給包漢銘律師確認，最後曾泰源
    律師再打電話給楊錦榮確認後，還把電話交給張秉正律師與
    楊錦榮先生確認。」等語（見原審卷第133、134頁），觀
    其證述內容與證人曾泰源所述協調過程大多相符，應可採信
    。雖證人徐東興亦證稱：「（曾泰源律師、楊先生、包律師
    的電話對談中，有無親耳聽到？）內容沒有聽到，我是事後
    聽曾泰源律師轉述的。」等語，惟曾泰源律師既係以電話與
    楊錦榮、包漢銘協商，證人徐東興本不可能直接聽聞楊錦榮
    及包漢銘於電話中與曾泰源對談之內容，惟其既於當時在場
    ，於曾泰源與楊錦榮、包漢銘協商後當場轉述對談內容，衡
    情非不得採認。
  (3)包漢銘律師固於本院證稱：「…但是我要經過楊先生的同意
    。所以我就另外打電話跟楊先生聯絡，跟他報告對方有提這
    樣的條件，就是19萬給付現金，19萬開票交給林火炎律師，
    當時已經講好要交給林火炎律師，然後要求楊先生撤銷假扣
    押，楊先生回答說那你負責好了，他有特別提到將來我們的
    案子如果租金、違約金、返還標的物的訴訟，他們敗訴，假
    扣押已經不在，你要給我全部負責就是了，我說我負責，我
    做的你要接受，但這段談話，比較精確的內容是，將來的案
    子，租金也沒有、違約金也沒有，甲○○的財產又不見了，
    只有一個人，那誰要負責，就是要找我負責的意思。」、「
    …曾律師沒多久有再打電話給我，他問我結果，我把這個情
    形跟曾律師講，有這個困難在，曾律師有請我儘量幫忙促成
    ，他一直強調要在當天解決撤銷假扣押的事情，我跟曾律師
    說了很多次好，我幫忙，後來我還有跟楊錦榮先生打很多次
    電話溝通，楊先生說撤銷假扣押後他沒有保障。」、「（租
    金一半給現金，一半給林火炎律師那邊，這件事情，楊先生
    是什麼時候有表示同意？）一開始跟他這樣講，他說很好，
    但是談到要他撤銷假扣押，他就說這樣都不要了。」、「（
    那天通話結束後，楊錦榮或曾律師有無再跟你聯繫？）第二
    天早上，楊錦榮馬上打電話給我，叫我轉達曾律師，說我們
    講的撤銷假扣押不可行。」、「（撤銷假扣押不可行，那租
    金一半現金，一半支票交給林火炎律師保管，是否可行？）
    這二件事情是相對應的，因為甲○○要給楊先生19萬，另外
    19萬放林火炎律師那邊的條件，是要撤銷假扣押，所以撤銷
    假扣押不可行，租金給付的方式也不可行。」等語，然證人
    曾泰源已證稱：「（到底撤銷假扣押於96年5 月29日有無同
    意？）有同意。我們按照這樣的協議，他們撤銷假扣押。他
    們怕以後他們訴訟勝訴，拿不到這些租金，所以才會扣房子
    ，我們為了要取得楊先生的信賴，甲○○這邊決不會賴帳，
    讓他有保障，所以才有這樣的協議。96年5 月29日當天楊錦
    榮同意的是一半一半給付租金的方式，然後撤銷假扣押。」
    等情，且徵諸常情，若楊錦榮於是日未同意前開給付租金方
    式及撤銷假扣押一節，則協議顯未成立，楊錦榮何需於翌日
    要求證人包漢銘轉達曾泰源律師，彼等要求撤銷假扣押不可
    行云云，再觀諸證人楊錦榮於原審先則證稱：「（有無人跟
    你說到假扣押要撤銷的事情？）沒有，百分之百沒有，只有
    徐東興跟我說好好解決，包律師沒有跟我提過。」等語（見
    原審卷第136 頁），待提示其行動電話號碼後，又改稱：
    「這是請安，講到租金減半也是開玩笑，當時我也是說不可
    能，你應該要體諒我年紀比較大，而且這也是小孩子的事情
    。」等語（見原審卷第137 頁），顯屬避就之詞，堪認證
    人曾泰源前開證述，甲○○與丙○○等2 人之代理人楊錦榮
    於96年5 月29日達成協議，將租金一半給付現金，一半開立
    支票交給林火炎律師保管一節，應屬真實。
  4.甲○○嗣依前開協議，給付自96年1月1日起之租金每月19萬
    元現金，另外19萬元之支票則按月寄予林火炎律師保管，復
    因丙○○2人拒收，甲○○乃將各該每月應付丙○○等2人一
    半租金之19萬元提存於宜蘭地院迄今，有提存書、支票及回
    執等件在卷為憑，是甲○○既依前開協議之給付租金方式為
    給付，自難謂其遲延給付租金，丙○○等2 人主張，依系爭
    租約第7條第2項約定，遲付租金逾二個月以上，伊得逕行終
    止租約，而於97年2 月14日以民事準備(一)狀、同年9月4日言
    詞辯論意旨狀表示終止系爭租約之意思，自不可採。另其主
    張於98年1月14日宜蘭地院97年度羅簡字第223號請求給付租
    金事件之民事準備(二)狀定期催告甲○○繳付欠租，亦不生催
    告效力，是其據以主張再於98年2月3日以準備(四)狀終止系爭
    租約，同屬無據。
五、綜上所述，丙○○等2人主張，甲○○已於95年7月24日以第
    129 號存證信函通知伊等於同年8月1日終止系爭租約，且甲
    ○○自96年1月份起未給付租金，伊等亦於催告未果後，於9
    7年2月14日向甲○○為終止租約之意思表示，並於97年9月4
    日、98年2月3日重申終止租約之意思，系爭租約業已終止云
    云，均不可採。從而，丙○○等2人依民法第767條之規定及
    系爭租約第7條第1項、第9條第3、4 項之約定，請求甲○○
    將系爭增建地上物拆除、返還系爭土地及系爭原地上物，新
    羅東公司應自前開地上物遷出，甲○○應給付伊等716 萬元
    ，及法定遲延利息，並自96年5月1日起至返還土地及地上物
    之日止，按月給付伊等114 萬元，洵屬無據，不應准許。原
    審判命甲○○應拆除系爭增建地上物、返還土地暨系爭地上
    物、新羅東百貨有限公司應自前開地上物遷出，並為假執行
    之宣告，尚有未洽。甲○○等2 人上訴意旨指摘原判決此部
    分不當，求予廢棄改判，為有理由。爰由本院將原判決此部
    分予以廢棄，改判如主文第2項所示。至原審駁回丙○○等2
    人之請求部分，核無違誤，丙○○等2人上訴意旨，就此部
    分，指摘原判決不當，聲明廢棄，為無理由，應駁回其上訴
    。
六、兩造其餘攻擊防禦方法，經本院審酌後認與本判決之論斷不
    生影響，爰不一一論駁。
七、據上論結，本件甲○○等2人之上訴為有理由，丙○○等2人
    之上訴為無理由。依民事訴訟法第450條、第449條第1項、
    第78條、第85條第1項前段，判決如主文。
中    華    民    國    98    年    8     月    28    日
                    民事第十一庭
                        審判長法  官  鄭雅萍
                              法  官  徐福晉
                              法  官  詹文馨
正本係照原本作成。
如不服本判決，應於收受送達後20日內向本院提出上訴書狀，其
未表明上訴理由者，應於提出上訴後20日內向本院補提理由書狀
（均須按他造當事人之人數附繕本）上訴時應提出委任律師或具
有律師資格之人之委任狀；委任有律師資格者，另應附具律師資
格證書及釋明委任人與受任人有民事訴訟法第466 條之1第1項但
書或第2項（詳附註）所定關係之釋明文書影本。
中    華    民    國    98    年    8     月    31    日
                              書記官  洪秋帆
附註：
民事訴訟法第466條之1（第1項、第2項）：
對於第二審判決上訴，上訴人應委任律師為訴訟代理人。但上訴
人或其他法定代理人具有律師資格者，不在此限。
上訴人之配偶、三親等內之血親、二親等內之姻親，或上訴人為
法人、中央或地方機關時，其所屬專任人員具有律師資格並經法
院認為適當者，亦得為第三審訴訟代理人。


司法院資訊處製作；財團法人民間司法改革基金會備份。
